臺灣嘉義地方法院民事判決　　　　　　　 94年度勞訴字第2號
原　　　告　庚○○
　　　　　　甲○○
　　　　　　丁○○
　　　　　　乙○○
　　　　　　丙○○
共　　　同
訴訟代理人　己○○律師
被　　　告　中國石油股份有限公司
法定代理人　戊○○
訴訟代理人　辛○○律師
上列當事人間給付退休金差額事件，於民國94年5月24日經言詞
辯論終結，本院判決如下：
    主  文
被告應給付原告各如附表所示之金額及利息。
訴訟費用由被告負擔。
本判決得假執行。但被告如以壹拾肆萬柒仟元、壹拾伍萬陸仟元
、壹拾肆萬捌仟元、壹拾伍萬肆仟元、壹拾肆萬伍仟元分別為原
告庚○○、甲○○、丁○○、乙○○、丙○○預供擔保，各免為
假執行。
    事實及理由
一、本件原告主張：原告庚○○、甲○○、丁○○、乙○○、丙○○分別自民國56年12月26日、56年12月26日、57年4月16
    日、58年3月3日、58年6月23日起，受僱於被告公司位於嘉
    義市○○○路上之煉製研究所，擔任技術員工作，常態輪流
    早、中、晚三班，輪值16時至22時之班別可獲夜點費150元
    ；輪值22時至翌日8時之班別則可獲夜點費300元。原告庚○○、甲○○、丁○○、乙○○、丙○○分別於89年3月31日
    、89年6月30日、89年3月31日、89年6月30日、93年11月30
    日退休，惟被告於核計原告退休金時，未將前揭夜點費列入
    平均工資計算，致短付如附表「被告應補退休金額」欄所示
    之金額，爰依兩造間勞動契約之法律關係，求為判決命被告
    如數給付，並各加付自附表「利息起算日」欄所示日期起至
    清償日止按週年利率5％計算之利息。
二、被告則請求駁回原告之訴，並陳明如受不利判決，願供擔保
    ，請求免為假執行之宣告。其答辯以：
  (一)勞動基準法第2條第3款之工資定義係採勞動對價之立法方式
    ，若與工作勞務無對價關係，應非該法所定之工資。且依照
    勞動基準法施行細則第10條第9款規定，夜點費並非勞動基
    準法第2條第3項所定之經常性給與。系爭夜點費係雇主為體
    恤夜間輪班工作之勞工，而給予購買點心之費用，如將之認
    屬工資，將造成原本雇主照顧勞工福利之美意，轉變為國家
    課雇主之義務。
  (二)原告所屬工會與被告前於69年6月間即訂立團體協約，該協
    約第16條約定工會會員之正常工作報酬，由被告按政府規定
    標準按月發給。上述團體協約對兩造既有效力，原告自應受
    該協約之拘束。
  (三)國營事業管理法第14條規定，國家事業人員待遇及福利，應
    由行政院規定標準，不得為標準以外之開支。亦即區分「薪
    資」與「福利」事項，夜點費應屬該法所定之「福利」事項
    。被告屬國營事業，就員工之薪資及福利事項，國營事業管
    理法既有特別規定，自應優先於勞動基準法而適用。行政院
    關於國營事業員工之待遇及福利訂有「公營事業機構員工待
    遇授權訂定基本原則」，授權事業機構擬訂待遇標準報請主
    管機關核定實施；經濟部對於所屬事業機構人員之薪給，則
    訂有「經濟部所屬事業機構用人費薪給管理要點」，夜點費
    用既不在經濟部核定工資之列，自不應列入平均工資之計算
    。
三、經本院與兩造協同整理、確認爭點結果（見本院卷第66頁、
    第94頁）：
  (一)兩造間對於下列事項並無爭執：原告庚○○、甲○○、丁○○、乙○○、丙○○分別自56年12月26日、56年12月26日、
    57年4月16日、58年3月3日、58年6月23日起，受僱於被告之
    煉製研究所，擔任技術員工作。並分別於89年3月31日、89
    年6月30日、89年3月31日、89年6月30日、93年11月30日退
    休。以及倘系爭夜點費屬於工資，則被告應補退休金金額及
    利息起算日均如原告94年4月11日更正起訴狀附表（即本判
    決附表）所示。
  (二)兩造爭執事項為：１夜點費是否屬勞動基準法第2條第3款所
    謂之工資。２本件是否應受國營事業管理法、團體協約之拘
    束，而不得主張夜點費列入工資。
四、兩造爭執事項及本院判斷：
  (一)關於系爭夜點費是否屬於勞動基準法所謂工資部分：
    按工資謂勞工因工作而獲得之報酬，包括工資、薪金及按計
    時、計日、計月、計件以現金或實物等方式給付之獎金、津
    貼及其他任何名義經常性給與均屬之，勞動基準法第2條第3
    款定有明文。故所謂工資，應以該給付是否為「勞務之對價
    」及是否屬於「經常性之給與」為斷，至於其給付名稱為何
    ，則非所問。查被告公司之作業方式採常態輪班制，系爭夜
    點費係發給於操作現場輪值中、晚班之員工，其金額每次固
    定，即輪班16時至22時者給予夜點費150元、輪班22時至翌
    日8時者給予夜點費300元等事實，為兩造所不爭，則凡輪值
    中、晚班之操作人員均得領取，輪值並為固定之制度，此種
    因環境、時間等特殊工作條件而對勞工增加給與之現金給付
    ，其本質應係勞務對價，且屬經常性之給與，雖給付名稱為
    「夜點費」，但與勞動基準法施行細則第10條第9款所指「
    差旅費、差旅津貼、交際費、夜點費及誤餐費」係偶然發生
    之費用並不相同，自應認屬勞動基準法第2條第3款所定之工
    資。
  (二)關於本件是否應受國營事業管理法、團體協約之拘束，而不
    得將夜點費列入工資部分：
    本件被告辯稱原告所屬工會前於69年6月間間曾與被告公司
    訂立團體協約，約定工會會員之正常工作報酬，由被告按政
    府規定之標準按月發給，並提出之團體協約為據（見本院卷
    第103至108頁）。惟觀諸該團體協約所載內容，其第2條已
    記明有效期間為生效日起3年，而前述團體協約經72年5月17
    日、73年6月20日2次續訂，其後即未續訂等情，復為被告所
    自承（見本院卷第94頁），並為原告所不爭，則應認該團體
    協約之效力僅至76年6月19日而已，是被告抗辯該團體協約
    效力得拘束原告云云，已嫌無據。至被告另辯稱國營事業管
    理法係勞動基準法之特別規定，而夜點費屬於國營事業管理
    法所定之福利事項，不應列入平均工資計算云云。然觀諸國
    營事業管理法第14條規定：「國家事業應撙節開支，其人員
    待遇及福利，應由行政院規定標準，不得為標準以外之開支
    」，以及被告提出由經濟部頒佈、行政院核定之「經濟部所
    屬事業機構用人費薪給管理要點」（見本院卷第41、42頁）
    第10條第2項規定：「各事業機構主持人應依企業化精神合
    理訂定所屬人員薪給標準」，均未將員工支領之夜點費排除
    於工資之外，被告執此限縮「工資」之解釋，要非可取。被
    告雖另提出之「經濟部所屬事業機構列入計算平均工資之給
    與項目表」（見本院卷第115頁），抗辯夜點費並非經濟部
    核定之工資項目云云，惟該項目表之內容，乃是工資項目以
    外，得列入平均工資計算之「加給」或「津貼」項目，並非
    關於工資本身之認定，本件夜點費本即屬於勞動基準法所定
    之工資，既如前述（見前述四、(一)），自難以夜點費未列該
    項目表內，即認夜點費不應列入平均工資計算。
五、綜上，系爭夜點費應屬勞動基準法第2條第3款所定工資，自
    應列入平均工資計算，以計算原告之退休金。而兩造就系爭
    夜點費如列入平均工資計算，原告得請求之退休金差額各如
    附表「被告應補退休金差額」欄所示等節並無爭執，是原告
    請求被告給付該附表所示退休金差額，自屬可取。又按雇主
    應給付之勞工退休金應自勞工退休之日起30日內給付之，為
    勞動基準法施行細則第29條第1項所明定，原告庚○○、甲○○、丁○○、乙○○、丙○○分別於89年3月31日、89 年
    6月30日、89年3月31日、89年6月30日、93年11月30日退休
    ，有兩造所不爭執退休證明書影本5紙存卷可按，被告依前
    揭規定，應分別於原告退休日30日內給付退休金，是原告請
    求被告給付退休金差額之遲延利息，分別自如附表「利息起
    算日」欄所示之89年5月1日、89年8月1日、89年5月1日、89
    年8月1日、94年1月1日起算，並無不合，應予准許。
六、原告陳明願供擔保，請求准為假執行之宣告，經核本判決所
    命被告給付各原告之金額均未逾新臺幣50萬元，爰依民事訴
    訟法第389條第1項第5款之規定，依職權宣告假執行；而被
    告陳明願供擔保請求免為假執行之宣告，經核並無不合，爰
    酌定相當之擔保金額併宣告之。
七、據上論結，原告之訴為有理由，依民事訴訟法第78條、第38
    9 條第1項第5款、第392條第2項，判決如主文。
中　　華　　民　　國　　94　　年　　5 　　月　　31　　日
                臺灣嘉義地方法院民一庭
                           法　官　鄧晴馨
以上正本係照原本作成
如對本判決上訴須於判決送達後20日內向本院提出上訴狀
中　　華　　民　　國　　94　　年　　5 　　月　　31　　日
                            書記官　林美足
